最　高　行　政　法　院　判　決　　　　　　　　　　九十一年度判字第一二五號
　　原　　　告　甲○○
　　被　　　告　財政部臺灣省中區國稅局
　　代　表　人　楊重華
右當事人間因贈與稅事件，原告不服行政院中華民國八十九年四月一日八九訴字第○
九四八七號再訴願決定，提起行政訴訟。本院判決如左︰
    主  文
原告之訴駁回。
訴訟費用由原告負擔。
    事  實
緣原告之子林崇城（六十一年出生）因有鉅額利息所得，經被告列為個案調查對象，
查得原告於八十一至八十五年間，分別贈與現金新台幣（以下同）八、二五○、○○
○元、二、○○○、○○○元、一、五○○、○○○元、八、五○○、○○○元、六
、一○○、○○○元予其子女林崇城、林靜君、林靜娟、林崇海四人，均超過各該年
度贈與稅免稅額，而原告未依法申報贈與稅，乃核定原告八十一年贈與總額八、二五
○、○○○元、應納稅額一、四五一、二五○元，八十二年贈與總額二、○○○、○
○○元、應納稅額九二、五○○元，八十三年贈與總額一、五○○、○○○元、應納
稅額五四、三○○元，八十四年贈與總額八、五○○、○○○元，應納稅額一、○四
○、○○○元，八十五年贈與總額六、一○○、○○○元、應納稅額五一八、○○○
元，並依行為時遺產及贈與稅法第四十四條規定，按各年度應納稅額處一倍罰鍰一、
四五一、二○○元、九二、五○○元、五四、三○○元、一、○四○、○○○元及五
一八、○○○元。原告不服，申經復查結果，未准變更，提起訴願、再訴願，均遭駁
回，遂提起本件行政訴訟。茲摘敘兩造訴辯意旨如次：
原告起訴意旨略謂：一、查，被告八十八年二月十二日復查決定駁回原告復查申請，
略謂：「動產所有權之歸屬，以占有為要件，申請人將自有資金以受贈人名義存入，
即為受贈人所有，否則權利義務主體無從確定，．．．」云云，爰決定駁回。而財政
部八十八年九月二十九日訴願決定，行政院台八十九訴字第○九四八七號再訴願決定
，均未依財政部八十四年六月二十日台財稅第八四一六三○九四七號函「納稅義務人
以現金轉存其親屬名下，如經查明確屬無償贈與．．．」之意旨未經查明確屬不當。
本件原告將其資金，由活期儲蓄存款，轉為以他人名義存為定期存單，則其權利義務
化為依「定期存單」認定，而「定期存單」是為有價證券，則其權利應由占有享有，
本件所有「定期存單」實均由原告「占有」，並非由名義人「占有」，被告無任何依
據可憑說明該等「定期存單」係由該名義人占有，即依占有外觀定其所有權歸屬，實
有不當。二、按依遺產及贈與稅法第四條第二項之規定，贈與稅課徵之要件，在於財
產權之移轉，亦即財產所有權，由贈與人移轉給受贈人，使受贈人終局地取得該財產
所有權，並享受該財產之經濟上成果，並得自由使用收益處分該財產。故如財產權之
外觀或雖有變動，若僅存有形式上暫為移轉變動之情形，其受讓人並無自由處分、收
益該財產之權或於經濟上終局享有其成果時，則其法律關係即非「贈與」而依其情形
為「消費寄託」、「信託讓與」、「讓與擔保」等法律關係，實不一而足。故本件系
爭轉存之法建關係係究為「贈與」或「寄託」，自應依其外在情況，憑依上述標準判
斷之，而不應憑主觀推測，逕認其為「贈與」。三、本件實為寄託法律關係，並非贈
與關係，實際上，依實質課稅原則，併已將已存在之外在存款、提款、回存、償還借
貸款、轉存等經濟上事實情況加以檢驗，綜合觀察其情況之特徵均符合其為「寄託」
關係，而非「贈與」關係：(一)本件寄託存款之整存整付儲蓄存款存單（定存單），一
向均由原告保管占有，由原告實際支配使用，其經濟上支配權與處分權並未移轉，仍
歸屬原告享有，此符合「寄託」關係。(二)原告借用子女名義存款，惟該等金額之實際
調度、運用、支配之權均為原告所享有，此從被告就該等資金流向之調查報告中亦可
知，該等資金雖以子女名義存款，惟均由原告任意解約，支應原告之支票使用或清償
原告銀行之貸款，亦或任由原告於解約後或定存期中任意解約轉存於其他人名義之下
，甚且回存於原告本人之帳戶中，幾無任何一筆存款係存於一子女名下即由其終局享
有或支配之情形，故與「贈與」關係實不符合。(三)再查，從各筆存款之存款、解約、
轉存、提款、利息之運用、調度均由原告辦理，此可核對領款人或辦理人留存於金融
機構上領款單、申請書中之筆跡均非出於子女所為，亦可查證原告之子女僅單純出名
，性質上為受寄託人身分，並非受贈人。四、第查，被告就同一之轉存存款事實，一
方面核認係為「贈與」行為發單課徵贈與稅併予處罰，一方面又認係原告利用子女名
義分散利息所得亦發單補徵各該年度之綜合所得稅，此更令原告莫衷一是，按原告之
轉存行為、轉存之法律關係，轉存之經濟上目的應屬單一，被告核課稅捐竟憑主觀上
任意推定，而將之同時認定具有「贈與」行為與「利用子女名義分散利息所得」兩種
不能併存之法律關係核定發單課稅進而裁處罰款，令原告未能甘服。五、按「納稅義
務人借用親屬名義存款，似屬民法上消費寄託關係，並非贈與。」有鈞院八十五年度
判字第二七四四號判決可稽。依上開判決，本件並非贈與，實無庸置疑。六、原告寄
託轉存存款於子女名下，竟發生原告所未預見期待之重大稅捐效果，足見其轉存存款
之法律行為，對於所附隨發生之稅捐上效果顯有錯誤，自應准予當事人（原告）解除
契約，回復原狀，以消滅稅捐債務，方符誠信公平原則，亦符財政部函釋回存部分可
不再計入贈與總額之意旨。本件原告於子女名下之存款，均已回存於原告名下，可謂
已回復原狀，自應准予溯及既往消滅贈與稅之納稅義務，方屬適法。七、退萬步言之
，縱使，鈞院仍認原告係為贈與，亦應斟酌原告轉存款之目的係在避免個人綜合所得
稅適用高累進稅率，實際上並無贈與之意圖，自無逃漏贈與稅之故意或過失行為，依
據大法官會議釋字第二七五號解釋，本件應僅補稅而不罰，方符合公平合理之課稅原
則。八、綜上所述，請判決撤銷原處分、復查、訴願及再訴願決定、註銷稅額及罰鍰
，不勝感禱等語。
被告答辯意旨略謂：按「凡經常居住中華民國境內之中華民國國民，就其在中華民國
境內或境外之財產為贈與者，應依本法規定，課徵贈與稅。」「本法稱贈與，指財產
所有人以自己之財產無償給予他人，經他人允受而生效力之行為。」分別為遺產及贈
與稅法第三條第一項及同法第四條第二項所明定。次按「納稅義務人以現金轉存其親
屬名下，如經查明確屬無償贈與，應依遺產及贈與稅法第四條規定核課贈與稅．．．
」亦為財政部八十四年六月二十日台財稅第八四一六三○九四七號函釋所示。查原告
於八十一年至八十五年間轉存其子女林崇城、林靜君、林靜娟及林崇海等四人銀行帳
戶之資金，減除查獲前回存原告，償還原告貸款及轉存他人名義存款後之餘額計二六
、三五○、○○○元，分別核定原告八十一、八十二、八十三、八十四及八十五年度
贈與總額為八、二五○、○○○元、二、○○○、○○○元、一、五○○、○○○元
、八、五○○、○○○元及六、一○○、○○○元；原告固主張本件資金之轉存係屬
寄託行為，轉存後之定存單均由原告保管，亦由原告實際支配使用，並未將支配權及
處分權移轉予其子女，是無贈與情事；但查原告於八十一年至八十五年間於臺中第三
信用合作社西屯分社、臺中第六信用合作社西屯分社及永信分社，以活期儲蓄存款轉
存、開立支票及定期存款到期解約方式，轉存入其子女林崇城等四人於上述合作社及
臺中第八信用合作社定期存款中，有該等合作社之傳票及定期存款轉存資料附卷可稽
，亦為原告所不爭，至原告主張寄託行為，經被告函請其提供客觀，具體之證明文件
以實其說，惟原告未能提示，自難採據。從而依鈞院六十二年判字第一二七判例之意
旨，動產所有權之歸屬，以占有為要件，原告將自有資金以受贈人等名義存入，即為
受贈人所有，否則權利義務主體無從確定，使物權陷於紊亂，因而在原告無法提示有
償證明文據下，被告依首揭規定，核定原告八十一、八十二、八十三、八十四及八十
五年度贈與稅，並無不合。次按「除第二十條所規定之贈與外，贈與人在一年內贈與
他人之財產總值超過贈與稅免稅額時，應於超過免稅額之贈與行為發生後三十日內，
向主管稽徵機關依本法規定辦理贈與稅申報。」、「納稅義務人違反第二十三條或第
二十四條之規定，未依限辦理遺產稅或贈與稅申報者，按核定應納稅額加處一倍至二
倍之罰鍰；．．．。」分別為遺產及贈與稅法第二十四條第一項及第四十四條所明定
。（二）本件原告於八十一、八十二、八十三、八十四及八十五年間贈與林崇城、林
靜君、林靜娟及林崇海等四人現金計八、二五○、○○○元、二、○○○、○○○元
、一、五○○、○○○元、八、五○○、○○○元及六、一○○、○○○元、原告未
依限申報贈與稅。被告機關依前揭規定，按其應納稅額裁處一倍之罰鍰分別為一、四
五一、二○○元、九二、五○○元、五四、三○○元、一、○四○、○○○元及五一
八、○○○元；原告不服，併同本稅申請復查，訴稱縱使本件認定為贈與，亦應斟酌
原告轉存之目的在避免個人綜合所得適用高累進稅率，並無贈與之意圖，自無逃漏贈
與稅之故意或過失行為；然查本件贈與之事實已如前述，原告未依規定申報贈與稅，
被告依前揭規定裁罰，尚無不合，請駁回原告之訴等語。
    理  由
按「凡經常居住中華民國境內之中華民國國民，就其在中華民國境內或境外之財產為
贈與者，應依本法規定，課徵贈與稅。」「本法稱贈與，指財產所有人以自己之財產
無償給與他人，經他人允受而生效力之行為。」「除第二十條所規定之贈與外，贈與
人在一年內贈與他人之財產總值超過贈與稅免稅額時，應於超過免稅額之贈與行為發
生後三十日內，向主管稽徵機關依規定辦理贈與稅申報。」行為時遺產及贈與稅法第
三條第一項、第四條第二項及第二十四條第一項分別定有明文。又依同法第四十四條
前段規定，納稅義務人違反第二十三條或第二十四條之規定，未依限辦理遺產稅或贈
與稅申報者，按核定應納稅額加處一倍至二倍之罰鍰。查本件原告不服被告核課贈與
稅及罰鍰處分，循序提起行政訴訟，主張其資金之轉存係屬寄託行為，轉存後之定存
單均由原告保管，亦由其實際支配使用，並未將支配權及處分權移轉予其子女，其雖
以子女名義存款，均無終局使子女享有該存款財產之經濟利益及處分權，實非贈與云
云。但查原告於八十一至八十五年間在臺中市第三信用合作社西屯分社、台中市第六
信用合作社西屯分社及永信分社，以活期儲蓄存款轉存、開立支票及定期存款到期解
約方式，轉存入其子女林崇城等四人於前開合作社及台中市第八信用合作社定期存款
帳戶中，有該等合作社之傳票及定期存款轉存資料附原處分卷可稽，亦為原告所不爭
執。原告雖謂系爭資金轉存係屬寄託行為，並非贈與云云，然查被告以八十六年五月
二十三日中區國稅二字第八六○○三一○六六號函請原告提供具體文件以資證明，惟
其既未能提示，所訴非贈與者，自難採信。況動產所有權之歸屬，原以占有為要件，
原告將自有資金以受贈人名義存入，即為受贈人所有，否則權利義務主體無從確定，
使物權陷於紊亂（本院六十二年判字第一二七號判例參照），是被告核定原告八十一
、八十二、八十三、八十四及八十五年度贈與稅，並無違誤。又原告各年度贈與均超
過免稅額，且未依法辦理贈與稅申報，被告依行為時遺產及贈與稅法第四十四條前段
規定，按所漏稅額處以一倍罰鍰，亦無不合。次查被告就原告轉存子女名下之存款於
查獲前已解約轉回本人名下者，均如數扣除，並未計入贈與總額中，有被告查核資料
可稽。而原告轉存入其子女帳戶之存款，於被告查獲時尚有部分續存，且利息並無連
動轉存入原告帳戶，並無重複核課原告綜合所得稅情事，原告訴稱原存於子女名下之
存款，均已回存本人名下，應免納贈與稅；被告就同一轉存存款事實，同時課徵贈與
稅及綜合所得稅云云，尚與實情有間。末查原告未依法申報贈與稅，縱非故意，亦難
謂無過失，參照司法院釋字第二七五號解釋意旨，即應受處罰。原告所舉本院八十五
年度判字第二七四四號判決，並未採為判例，且與本案案情有別，要難執為其有利之
論據。從而，一再訴願決定遞予維持被告所為課稅及罰鍰處分，俱無不合，原告起訴
論旨，難謂有理，應予駁回。
據上論結，本件原告之訴無理由，爰依行政訴訟法施行法第二條、行政訴訟法第九十
八條第三項前段，判決如主文。
中　　華　　民　　國　　九十一　　　年　   一 　　　　月　　 十八 　　　日
                    最 高 行 政 法 院  第 三 庭
                                審 判 長 法  官　　　曾　隆　興
                                         法  官      吳  錦  龍
                                         法  官　　　徐　樹　海
                                         法  官　　　鄭　淑　貞
                                         法  官　　　林　家　惠
右  正  本  證  明  與  原  本  無  異
　　　　　　　　　　　　　　　　　　　　 法院書記官　陳  盛  信
中　　華　　民　　國　　九十一　　　年　　　一　　　　月　　二十一　　　日
